【裁判字號】    98,消債抗,243
【裁判日期】    980805
【裁判案由】    更生事件
【裁判全文】
臺灣板橋地方法院民事裁定           98年度消債抗字第243號
抗  告  人  乙○○
即  聲請人
上列抗告人因消費者債務清理條例聲請更生事件，抗告人對於中
華民國98年5 月27日本院98年度消債抗字243 號裁定提起抗告，
本院裁定如下：
    主  文
抗告駁回。
抗告程序費用壹仟元由抗告人負擔。
    理  由
一、抗告人抗告意旨略以：(一)抗告人與前妻丙○○前於民國97年
    7 月離異，因抗告人前經營之立原汽車商行係與前妻合資，
    故抗告人與前妻離異時，本欲終止營業，惟抗告人之前妻表
    示願接手該經營不善之汽車商行，遂於97年8 月8 日辦理異
    動，將原立原汽車商行更名為太元汽車商行（下稱系爭商行
    ），而負責人亦更動為前妻丙○○，是抗告人自97年8 月後
    即受僱於前妻之系爭商行，每月薪資新臺幣（下同）2 萬元
    ，惟抗告人於請求前置協商時，正處於離異期間，系爭商行
    之處分尚未確認，是僅能依當下情況撰寫申請書及財產收入
    狀況說明書等資料供金融機構憑辦，原審執不明確之資訊率
    予駁回，認事用法非無違誤。(二)抗告人主張其扶養父親之扶
    養費僅2 千元，縱認抗告人每月負擔2 千元之扶養費用過高
    ，亦應裁定減輕抗告人扶養義務，而非予以剔除，原審認事
    用法既有違誤，原裁定自有不當。(三)抗告人雖與前妻協議可
    依男方經濟狀況負擔子女生活費用，惟抗告人之前妻方接手
    系爭商行不久，依抗告人所提供系爭商行之所得稅結算申報
    書觀之，殊不難見其經營狀況並非完善，則其前妻於接手系
    爭商行不久，即須獨自負擔2 名子女扶養費用，顯有強人所
    難之情，是抗告人自有扶養其子女之必要，是抗告人每月收
    入2 萬元，扣除98年度臺北縣每人每月最低生活費10,792元
    後，僅餘9,208 元，再加上扶養父親與子女之費用，而向金
    融機構提出每月僅能還款5 至6 千元之金額，顯具相當之清
    償誠意，惟金融機構拒與抗告人協商，致抗告人有不能清償
    債務之情事，依法聲請更生程序以清償債務，並非無理由，
    為此提起抗告請求廢棄原裁定並准予更生等語。
二、按債務人不能清償債務或有不能清償之虞者，得依本條例所
    定更生或清算程序，清理其債務，消費者債務清理條例第3
    條固定有明文。惟所謂「不能清償債務」，係指債務人欠缺
    清償能力，對於已屆清償期，且已受請求之債務之全部或主
    要部分，客觀上可預見其為一般且繼續的不能清償之財產狀
    態而言。又清償能力係由財產、信用、勞力三者構成，故雖
    無足夠財產，然如有良好之信用、優良之技術或持續不斷之
    勞力，即屬有清償債務之可能。次按更生之聲請有下列情形
    之一者，應駁回之：一債務人曾依本條例或破產法之規定而
    受刑之宣告。二債務人曾經法院認可和解、更生或調協，因
    可歸責於己之事由，致未履行其條件。三債務人經法院通知
    ，無正當理由而不到場，或到場而不為真實之陳述，或拒絕
    提出關係文件或為財產變動狀況之報告，消費者債務清理條
    例第46條定有明文。又聲請更生或清算不合程式或不備其他
    要件者，法院應以裁定駁回之，但其情形可以補正者，法院
    應定期間先命補正，復為同條例第8 條所明定。
三、查抗告人主張其前已提出債權人清冊，依消費者債務清理條
    例第151 條第1 項規定以書面向最大債權金融機構聯邦商業
    銀行股份有限公司（下稱聯邦商銀）申請共同協商債務清償
    方案，惟協商不成立乙節，業據其提出聯邦商銀97年9 月25
    日前置協商不成立通知書為證，且與聯邦商銀於98年1 月19
    日向本院提出陳報狀陳明（見原審卷第26頁、第75頁），堪
    信為真實，是本件尚須審究抗告人是否有「不能清償或有不
    能清償之虞」之情事方為適法。然據聯邦商銀陳稱：抗告人
    於97年9 月間向該行提出前置協商申請，該行提出之還款方
    案為91期，利率5%，月付13,000元，惟抗告人只願以每月4,
    000 元還款，與該行方案差距甚大，依抗告人所提相關資料
    ，其表示每月必要支出項目共24,531元，每月可支配餘額尚
    有5,469 元，與抗告人提出之還款條件有所差距。又抗告人
    之每月必要生活支出項目中，房貸並未列於抗告人之債權人
    清冊內，且該標的之不動產所有權為抗告人之配偶，何以抗
    告人需負擔上述金額等語，並提出抗告人提供該行之財產及
    收入狀況說明書、收入切結書影本為證（見原審卷第79至第
    82頁）。經查：
  (一)抗告人主張其於申請前置協商時處於離異期間，系爭商行之
    處分尚未確認，是僅能依當下情況撰寫前置協商收入切結書
    及財產及收入狀況說明書等語。惟查，抗告人所提出之商業
    登記資料查詢、97年1 月1 日迄至97年7 月31日止之營利事
    業所的稅結算申報書及在職證明（見本院卷第9 頁、原審卷
    第33頁至第40頁），僅得證明抗告人於97年8 月8 日前為立
    原汽車商行之負責人及92至97年間之營業額及營利事業所得
    稅額，尚無從證明抗告人97年8 月後受僱於太元汽車商行之
    「實際薪資」收入，是抗告人主張其薪資收入每月僅2 萬元
    是否屬實，已有疑問。次查，抗告人與其妻離異日期為「97
    年7 月25日」，此有抗告人於原審所提出之離婚協議書及戶
    籍謄本在卷可稽（見原審卷第32頁、第71頁），系爭商行之
    異動日期為「97年8 月8 日」，此為抗告人所自陳且核與本
    院依職權函查臺北縣政府經濟發展局之結果相符，此有抗告
    人所提出之商業登記基本資料、98年7 月2 日臺北縣政府經
    濟發展局北經登字第0980529999號函及所檢附之商業登記抄
    本、北經社登字第0973041149號函在卷可稽（見本院卷第9
    頁、第58頁至第59頁、第147 頁），而抗告人撰寫前置協商
    收入切結書及財產及收入狀況說明書之日期既均為「97年8
    月13日」，此有聯邦商銀於98年1 月19日向本院提出陳報狀
    及所檢附抗告人之前置協商財產及收支狀況說明書、收入切
    結書可稽（見原審卷第75至第76頁、第79頁至第82頁），是
    抗告人離婚及系爭商行之異動日期顯然在抗告人撰寫前置協
    商收入切結書之前，則商行異動顯為抗告人填載前置協商收
    入切結書當時所明知，其復未提出任何具體事證以證明其離
    婚前後之收入有明顯變動，自應以抗告人於前置協商收入切
    結書所填載之每月收入為其每月「實際」收入數額，是抗告
    人之主張顯無可採，故原審以抗告人於前置協商切結書所填
    載之金額4 萬元認定抗告人之每月收入並無違誤。
  (二)抗告人復主張其雖有兄弟姐妹合計共6 人，惟扶養父親甲○
    每月扶養金額為2 千元洵屬合理，且雖與前配偶協議可依抗
    告人經濟狀況負擔子女生活費用，惟前配偶接手系爭商行不
    久，即須獨自負擔2 名子女扶養費用，強人所難，是抗告人
    有扶養子女之必要等語。惟查，抗告人固有2 名子女須扶養
    ，且有6 名兄弟姐妹共同負擔其父親之扶養義務（見原審卷
    第30頁、第81頁，戶籍謄本及前置協商收入切結書），而以
    行政院主計處公佈之98年度臺灣省每人每月最低生活費用為
    10,792元為計算標準（該最低生活費用即包括食、衣、住、
    行等費用在內），抗告人陳報之生活必要費用超過上開金額
    者亦應予剔除。而抗告人每月收入為4 萬元，已如前述，扣
    除聯邦商銀提出之每月前置協商還款金額13,000元，考量抗
    告人須與前配偶共同扶養2 名子女及每月負擔其父親甲○之
    扶養金額2 千元，再扣除其每月最低生活必要費用9,829 元
    後，猶仍有3,416 元之餘額（計算式：00000-00000-00000
    -0000-00792=3416），是其應無不能清償之情事。
四、綜上所述，本件抗告人聲請更生，並不符合消費者債務清理
    條例第3 條之規定，於法自難准許。原審以抗告人無「不能
    清償債務或有不能清償之虞」之情事而駁回其更生之聲請，
    並無違誤。抗告意旨指摘原裁定不當，求予廢棄另為裁定，
    為無理由，應予駁回。
五、據上論結，本件抗告為無理由，依消費者債務清理條例第15
    條、第495 條之1 第1 項、第449 條第1 項、第95條、第78
    條，爰裁定如主文。
中    華    民    國    98    年    8     月    5     日
                  民事第一庭  審判長  法  官  李世貴
                                      法  官  黃信滿
                                      法  官  陳翠琪
上為正本係照原本作成
本件不得再抗告
中    華    民    國    98    年    8     月    6     日
                                      書記官  簡曉君


司法院資訊處製作；財團法人民間司法改革基金會備份。
